---
title: "Analisi_finale"
output:
  pdf_document: default
  html_document: default
---

# Introduzione

Librerie
```{r echo=TRUE, warning=FALSE, message=FALSE}
library(lme4)
library(tidyverse)
library(RColorBrewer)
library(lmerTest)
library(gamlss)
```


# Descrizione del dataset
```{r}
load("DataRegression2025_unical.RData")
data=data.frame(RiceFarms)
data$id = as.factor(data$id)
attach(data)
which(is.na(data)) #non ci sono missing value.
head(data)
```


```{r}
str(data)
```


```{r}
names(data)
```

### Descrizioni variabili

Vediamo una breve descrizione delle variabili presenti nel dataset:
- id: identificativo univoco dell'azienda agricola.

- CARATTERISTICHE DEL TERRENO: SUDDIVISE IN ETTARI COLTIVATI E PROPRIETA' DEL TERRENO
  - size: area totale coltivata a riso (in ettari).
  - status: stato della terra coltivata, che può essere:
    - owner: agricoltori proprietari o affittuari (non mezzadri).
    - share: mezzadri.
    - mixed: combinazione delle due categorie precedenti.

  - varieties: tipo di varietà di riso coltivate:
    - trad: varietà tradizionali.
    - high: varietà ad alta resa.
    - mixed: combinazione delle due varietà.
  - bimas: partecipazione al programma di intensificazione BIMAS:
    - no: non partecipante.
    - yes: partecipante.
    - mixed: solo una parte del terreno è registrata nel programma.

- FATTORI DI INPUT PRODUTTIVI: COSTO DELLE MATERIE PRIME E TIPOLOGIA
  - seed: quantità di semi utilizzati (kg).
  - urea: quantità di urea utilizzata (kg).
  - phosphate: quantità di fosfato utilizzata (kg).
  - pesticide: costo dei pesticidi (in Rupiah).
  - pseed: prezzo del seme (in Rupiah per kg).
  - purea: prezzo dell'urea (in Rupiah per kg).
  - pphosph: prezzo del fosfato (in Rupiah per kg).

- INPUT: COSTI DEL PERSONALE E ORE DI LAVORO
  - hiredlabor: ore di lavoro salariato.
  - famlabor: ore di lavoro familiare.
  - totlabor: totale ore di lavoro (escludendo il raccolto).
  - wage: salario della manodopera (in Rupiah per ora).

- PRODUZIONE LORDA E NETTA 
  - goutput: produzione lorda di riso (kg).
  - noutput: produzione netta di riso, calcolata sottraendo il costo del raccolto dalla produzione lorda.
  - price: prezzo del riso grezzo (in Rupiah per kg).

- AREE GEOGRAFICHE IN CUI OPERANO LE AZIENDE:
  - region: area geografica di appartenenza dell’azienda agricola, tra:
    - wargabinangun
    - langan
    - gunungwangi
    - malausma
    - sukaambit
    - ciwangi
    
# Analisi preliminare

```{r}
ggplot(data, aes(x = price)) +
  geom_histogram(binwidth = 10, fill = "lightblue", color = "black") +
  theme_minimal() +
  labs(title = "Distribuzione dei prezzi")
```

```{r}
data_rich <- data %>% 
  filter(region %in% c("gunungwangi", "malausma", "ciwangi"))

ggplot(data_rich, aes(x = price)) +
  geom_histogram(binwidth = 10, fill = "lightblue", color = "black") +
  theme_minimal() +
  labs(title = "Distribuzione dei prezzi")
```



```{r}
data_p = subset(data, !region %in% c("gunungwangi", "malausma", "ciwangi"))

ggplot(data_p, aes(x = price)) +
  geom_histogram(binwidth = 10, fill = "lightblue", color = "black") +
  theme_minimal() +
  labs(title = "Distribuzione dei prezzi")
```
```{r}
# Supponendo che il tuo dataset sia salvato in un oggetto chiamato 'dataset'
ggplot(data, aes(x = wage, y = price, color = region)) +
  geom_point() +                         # Aggiunge i punti del grafico
  labs(
    x = "Wage",
    y = "Price",
    title = "Scatter Plot: Wage vs Price con fit lineare per ogni Region"
  ) +
  theme_minimal()  # Opzionale, per un tema più pulito
```

```{r}
# Supponendo che il tuo dataset sia salvato in un oggetto chiamato 'dataset'
ggplot(data, aes(x = pseed, y = price, group = id, color = region)) +
  geom_point() +                         # Aggiunge i punti del grafico
  geom_smooth(method = "lm", se = FALSE) + # Aggiunge la linea di regressione lineare per ogni region
  labs(
    x = "pseed",
    y = "Price",
    title = "Scatter Plot: pseed vs Price con fit lineare per ogni Region"
  ) +
  theme_minimal()  # Opzionale, per un tema più pulito
```

```{r}
# Supponendo che il tuo dataset sia salvato in un oggetto chiamato 'dataset'
ggplot(data, aes(x = pseed, y = price, color = region)) +
  geom_point() +                         # Aggiunge i punti del grafico
  geom_smooth(method = "lm", se = FALSE) + # Aggiunge la linea di regressione lineare per ogni region
  labs(
    x = "pseed",
    y = "Price",
    title = "Scatter Plot: pseed vs Price con fit lineare per ogni Region"
  ) +
  theme_minimal()  # Opzionale, per un tema più pulito
```

```{r}
# Supponendo che il tuo dataset sia salvato in un oggetto chiamato 'dataset'
ggplot(data, aes(x = purea, y = price, color = region)) +
  geom_point() +                         # Aggiunge i punti del grafico
  labs(
    x = "purea",
    y = "Price",
    title = "Scatter Plot: purea vs Price con fit lineare per ogni Region"
  ) +
  theme_minimal()  # Opzionale, per un tema più pulito
```


```{r}
# Supponendo che il tuo dataset sia salvato in un oggetto chiamato 'dataset'
ggplot(data, aes(x = pphosph, y = price, color = region)) +
  geom_point() +                         # Aggiunge i punti del grafico
  labs(
    x = "pphosph",
    y = "Price",
    title = "Scatter Plot: pphosph vs Price con fit lineare per ogni Region"
  ) +
  theme_minimal()  # Opzionale, per un tema più pulito
```

```{r}
# Supponendo che il tuo dataset sia salvato in un oggetto chiamato 'dataset'
ggplot(data, aes(x = size, y = price, color = region)) +
  geom_point() +                         # Aggiunge i punti del grafico
  labs(
    x = "size",
    y = "Price",
    title = "Scatter Plot: size vs Price con fit lineare per ogni Region"
  ) +
  theme_minimal()  # Opzionale, per un tema più pulito
```

```{r}
# Supponendo che il tuo dataset sia salvato in un oggetto chiamato 'dataset'
ggplot(data, aes(x = seed, y = price, color = varieties)) +
  geom_point() +                         # Aggiunge i punti del grafico
  labs(
    x = "seed",
    y = "Price",
    title = "Scatter Plot: seed vs Price con fit lineare per ogni Region"
  ) +
  theme_minimal()  # Opzionale, per un tema più pulito
```


```{r}
# Supponendo che il tuo dataset sia salvato in un oggetto chiamato 'dataset'
ggplot(data, aes(x = seed, y = size, color = varieties)) +
  geom_point() +                         # Aggiunge i punti del grafico
  labs(
    x = "seed",
    y = "size",
    title = "Scatter Plot: seed vs size con fit lineare per ogni Region"
  ) +
  geom_smooth(method = "lm", se = FALSE) +
  xlim(0, 350) + 
  theme_minimal()  # Opzionale, per un tema più pulito
```
# Analisi

## Effetti casuali sulla variabile ID
```{r}
model.1<-lmer(price~1 + pseed + purea + wage + (1|id), data=data)
summary(model.1)
```

```{r}
print("-----Model 2-----")
model.2<-lmer(price~1 + pseed + purea + wage +varieties+bimas+ (1|id), data=data)
summary(model.2)
ranova(model.2)
```

## Effetti casuali sulla variabile region
```{r}
regioni_id <- unique(data$region)
regione_mappa <- setNames(seq_along(regioni_id), regioni_id)

data_2 <- data %>%
  mutate(Regione_id = recode(region, !!!regione_mappa))
#data_2$Regione_id = as.factor(data_2$Regione_id)
attach(data_2)
head(data_2)
```

```{r}
print("-----Model 2 BIS-----")
model.2B<-lmer(price~0 + pseed + purea + wage + varieties + bimas + pesticide + urea + phosphate  + (1|Regione_id), data=data_2)
model.2B_2<-lmer(price~0 + pseed + purea + wage +bimas+ pesticide + urea + phosphate + (1|Regione_id), data=data_2)
AIC(model.2B, model.2B_2) # Il modello con la variabile varieties ha un AIC migliore
summary(model.2B)
ranova(model.2B)
```

# GAMLSS

```{r}
mod_ga<- gamlss(price~ 1+ pseed + purea + wage + varieties + bimas + pesticide + goutput + noutput + (1|Regione_id), family = GA, data =data_2)
summary(mod_ga)
res=residuals(mod_ga)
```

```{r}
res=residuals(mod_ga)
ggplot(data.frame(res), aes(x = res)) +
  geom_histogram(binwidth = 0.1, fill = "blue", color = "black", alpha = 0.7) +
  labs(title = "Istogramma dei residui", x = "Residui", y = "Frequenza")
```

```{r}
par(mfrow=c(1,2))

qqnorm(res)
qqline(res, col = "red")

shapiro.test(res)
```


```{r}
mod_bis_ga <- gamlss(price ~ 1 + pseed + goutput + noutput  + pphosph + varieties + bimas, random = ~1 | region,family = GA, data = data_2)
mod_bis_ga_2 <- gamlss(price ~ 1 + pseed + goutput + noutput  + pphosph + bimas, random = ~1 | region,family = GA, data = data_2)
AIC(mod_bis_ga,mod_bis_ga_2) # Il modello con varieties è migliore
summary(mod_ga)
```
```{r}
res_ga=residuals(mod_bis_ga)
ggplot(data.frame(res_ga), aes(x = res_ga)) +
  geom_histogram(binwidth = 0.1, fill = "blue", color = "black", alpha = 0.7) +
  labs(title = "Istogramma dei residui", x = "Residui", y = "Frequenza")
```
```{r}
par(mfrow=c(1,2))

qqnorm(res_ga)
qqline(res_ga, col = "red")

shapiro.test(res_ga)
```

```{r}
mod_logno <- gamlss(price ~ 1 + pseed + goutput + noutput  + pphosph + varieties + bimas, random = ~1 | region,family = LOGNO, data = data_2)
a=AIC(mod_bis_ga,mod_logno)
b=BIC(mod_bis_ga,mod_logno)
plot(mod_bis_ga, which = 1, main = "Gamma - Residui normalizzati")
plot(mod_logno, which = 1, main = "LOGNO - Residui normalizzati")
cbind(a[2],b[2])
print("mod_bis_ga")
summary(mod_bis_ga)
print("mod_logno")
summary(mod_logno)
```



```{r}
res_logno=residuals(mod_logno)
ggplot(data.frame(res_logno), aes(x = res_logno)) +
  geom_histogram(binwidth = 0.1, fill = "blue", color = "black", alpha = 0.7) +
  labs(title = "Istogramma dei residui", x = "Residui", y = "Frequenza")
```



```{r}
par(mfrow=c(1,2))

qqnorm(res_logno)
qqline(res_logno, col = "red")

shapiro.test(res_logno)
```

# Conclusioni

