---
title: "R Notebook"
output: html_notebook
---

# Introduzione

Librerie
```{r echo=TRUE, warning=FALSE, message=FALSE}
library(lme4)
library(tidyverse)
library(RColorBrewer)
library(lmerTest)
library(gamlss)
```

# Descrizione del dataset
```{r}
load("DataRegression2025_unical.RData")
data=data.frame(RiceFarms)
attach(data)
which(is.na(data)) #non ci sono missing value.
head(data)
```


```{r}
str(data)
```

```{r}
names(data)
```
### Descrizioni variabili
- id: identificativo univoco dell'azienda agricola.

-1 CARATTERISTICHE DEL TERRENO: SUDDIVISE IN ETTARI COLTIVATI E PROPRIETA' DEL TERRENO

-size: area totale coltivata a riso (in ettari).
-status: stato della terra coltivata, che può essere:
-owner: agricoltori proprietari o affittuari (non mezzadri).
-share: mezzadri.
-mixed: combinazione delle due categorie precedenti.


Y$varieties
varieties: tipo di varietà di riso coltivate:
trad: varietà tradizionali.
-high: varietà ad alta resa.
mixed: combinazione delle due varietà.
bimas: partecipazione al programma di intensificazione BIMAS:
no: non partecipante.
yes: partecipante.
mixed: solo una parte del terreno è registrata nel programma.

FATTORI DI INPUT PRODUTTIVI: COSTO DELLE MATERIE PRIME E TIPOLOGIA

seed: quantità di semi utilizzati (kg).
urea: quantità di urea utilizzata (kg).
phosphate: quantità di fosfato utilizzata (kg).
pesticide: costo dei pesticidi (in Rupiah).
pseed: prezzo del seme (in Rupiah per kg).
purea: prezzo dell'urea (in Rupiah per kg).
pphosph: prezzo del fosfato (in Rupiah per kg).


INPUT: COSTI DEL PERSONALE E ORE DI LAVORO
hiredlabor: ore di lavoro salariato.
famlabor: ore di lavoro familiare.
totlabor: totale ore di lavoro (escludendo il raccolto).
wage: salario della manodopera (in Rupiah per ora).

PRODUZIONE LORDA E NETTA 
goutput: produzione lorda di riso (kg).
noutput: produzione netta di riso, calcolata sottraendo il costo del raccolto dalla produzione lorda.
price: prezzo del riso grezzo (in Rupiah per kg).


AREE GEOGRAFICHE IN CUI OPERANO LE AZIENDE:
region: area geografica di appartenenza dell’azienda agricola, tra:
wargabinangun, langan, gunungwangi, malausma, sukaambit, ciwangi.


# Analisi
```{r}
ggplot(data, aes(x = price)) +
  geom_histogram(binwidth = 10, fill = "lightblue", color = "black") +
  theme_minimal() +
  labs(title = "Distribuzione dei prezzi")
```

```{r}
sort(unique(data$price))
```

```{r}
model.1<-lmer(price~1 + pseed + purea + wage + (1|id), data=data)
summary(model.1)
```

```{r}
print("-----Model 2-----")
model.2<-lmer(price~1 + pseed + purea + wage +varieties+ (1|id), data=data)
summary(model.2)
ranova(model.2)
```
```{r}
print("-----Model 3-----")
model.3<-lmer(price~1 + pseed + purea + wage +varieties+bimas+ (1|id), data=data)
summary(model.3)
ranova(model.3)
```

```{r}
regioni <- unique(data$region)
regione_mappa <- setNames(seq_along(regioni), regioni)

data_2 <- data %>%
  mutate(Regione = recode(region, !!!regione_mappa))
df
```

```{r}
print("-----Model 3 BIS-----")
model.3B<-lmer(price~1 + pseed + purea + wage +varieties+bimas+ (1|Regione), data=data_2)
summary(model.3B)
ranova(model.3B)
```
```{r}
table(varieties, region)
```
```{r}
print("-----Model 4 BIS-----")
model.4B<-lmer(price~1 + pseed + purea + wage +bimas+size+ (1|Regione), data=data_2)
summary(model.4B)
```

```{r}
print("-----Model 5 BIS-----")
model.5B<-lmer(price~1 + pseed + purea + wage + bimas + pesticide + urea + phosphate + (1|Regione), data=data_2)
summary(model.5B)
ranova(model.5B)
```

```{r}
data_scale <- data_2 %>% 
  mutate(across(where(is.numeric), scale))

print("-----Model 5 BIS 2-----")
model.5B2<-lmer(price~ 0+ pseed + purea + urea  + wage +bimas+pesticide + phosphate + (1|Regione), data=data_scale)
summary(model.5B2)
ranova(model.5B2)
```

```{r}
print("-----Model 6 B-----")
model.6B<-lmer(price~ 0+ pseed + purea + urea  + wage + pesticide + phosphate + (1|Regione), data=data_scale)
summary(model.6B)
ranova(model.6B)
```

```{r}
res=residuals(model.6B)
ggplot(data.frame(res), aes(x = res)) +
  geom_histogram(binwidth = 0.1, fill = "blue", color = "black", alpha = 0.7) +
  labs(title = "Istogramma dei residui", x = "Residui", y = "Frequenza")
```
```{r}
par(mfrow=c(1,2))

qqnorm(res)
qqline(res, col = "red")

shapiro.test(res)
 
```

```{r}
mod_ga<- gamlss(price~ 1+ pseed + purea + wage + pesticide + goutput + noutput + (1|Regione), family = GA, data =data_2) # Attenzione su data_2 non data scale
summary(mod_ga)
res2=residuals(mod_ga)
```
```{r}
data_2 %>%
  group_by(Regione) %>%
  summarise(n_id_unici = n_distinct(id))
```

```{r}
res2=residuals(mod_ga)
ggplot(data.frame(res2), aes(x = res2)) +
  geom_histogram(binwidth = 0.1, fill = "blue", color = "black", alpha = 0.7) +
  labs(title = "Istogramma dei residui", x = "Residui", y = "Frequenza")
```
```{r}
par(mfrow=c(1,2))

qqnorm(res2)
qqline(res2, col = "red")

shapiro.test(res2)
```
```{r}
mod_ga.2<- gamlss(price~ 1+ pseed + goutput + noutput + varieties + purea + pphosph + bimas + (1|Regione), family = GA, data =data_2) # Attenzione su data_2 non data scale
summary(mod_ga.2)
res2=residuals(mod_ga.2)
```


```{r}
res3=residuals(mod_ga.2)
ggplot(data.frame(res3), aes(x = res3)) +
  geom_histogram(binwidth = 0.1, fill = "blue", color = "black", alpha = 0.7) +
  labs(title = "Istogramma dei residui", x = "Residui", y = "Frequenza")
```

```{r}
par(mfrow=c(1,2))

qqnorm(res3)
qqline(res3, col = "red")

shapiro.test(res3)
```


# Consideraizoni

```{r}
# Supponendo che il tuo dataset sia salvato in un oggetto chiamato 'dataset'
ggplot(data, aes(x = wage, y = price, color = region)) +
  geom_point() +                         # Aggiunge i punti del grafico
  labs(
    x = "Wage",
    y = "Price",
    title = "Scatter Plot: Wage vs Price con fit lineare per ogni Region"
  ) +
  theme_minimal()  # Opzionale, per un tema più pulito
```
```{r}
# Supponendo che il tuo dataset sia salvato in un oggetto chiamato 'dataset'
ggplot(data, aes(x = pseed, y = price, color = region)) +
  geom_point() +                         # Aggiunge i punti del grafico
  geom_smooth(method = "lm", se = FALSE) + # Aggiunge la linea di regressione lineare per ogni region
  labs(
    x = "pseed",
    y = "Price",
    title = "Scatter Plot: pseed vs Price con fit lineare per ogni Region"
  ) +
  theme_minimal()  # Opzionale, per un tema più pulito
```

```{r}
# Supponendo che il tuo dataset sia salvato in un oggetto chiamato 'dataset'
ggplot(data, aes(x = purea, y = price, color = region)) +
  geom_point() +                         # Aggiunge i punti del grafico
  labs(
    x = "purea",
    y = "Price",
    title = "Scatter Plot: purea vs Price con fit lineare per ogni Region"
  ) +
  theme_minimal()  # Opzionale, per un tema più pulito
```
```{r}
# Supponendo che il tuo dataset sia salvato in un oggetto chiamato 'dataset'
ggplot(data, aes(x = pphosph, y = price, color = region)) +
  geom_point() +                         # Aggiunge i punti del grafico
  labs(
    x = "pphosph",
    y = "Price",
    title = "Scatter Plot: pphosph vs Price con fit lineare per ogni Region"
  ) +
  theme_minimal()  # Opzionale, per un tema più pulito
```

